【裁判字號】    96,重上,511
【裁判日期】    970304
【裁判案由】    給付債款
【裁判全文】
臺灣高等法院民事判決                 96年度重上字第511號
上  訴  人  甲○○
訴訟代理人  林紹源律師
            林復宏律師
共      同
複代  理人  乙○○
被上  訴人  丁○○
            丙○○
            戊○○
共      同
訴訟代理人  林樹旺律師
複代  理人  莊志成律師
上列當事人間給付債款事件，上訴人對於中華民國96年8月17日
臺灣宜蘭地方法院96年度重訴字第8號第一審判決提起上訴，本
院於97年2月19日言詞辯論終結，判決如下：
    主  文
上訴駁回。
第二審訴訟費用由上訴人負擔。
    事實及理由
一、按在第二審為訴之變更或追加，非經他造同意不得為之。但
    擴張或減縮應受判決事項之聲明者，不在此限，此觀民事訴
    訟法第446條第1項、 第255條第1項第3款規定自明。查本件
    上訴人於原審本於伊與被上訴人丁○○、丙○○（以下稱陳
    水火等2人）於民國89年1月11日簽訂之委託及授權書約定（
    以下稱系爭委託書），及民法第184條第1項後段規定，聲明
    請求被上訴人應連帶給付伊新臺幣（ 下同）1千萬元之本息
    。嗣於本院審理中， 上訴人本於相同之請求權基礎，請求：
    (一)被上訴人丁○○ 及戊○○應連帶給付上訴人8,995,056元
    ，及自96年2月7日起至清償日止，按年息5%計算之利息。但
    任一被上訴人為給付時，他被上訴人於其給付範圍免為給付
    。(二)被上訴人丙○○及 戊○○應連帶給付上訴人624,807元
    ，及同前計算之利息。但任一被上訴人為給付時，他被上訴
    人於其給付範圍免為給付（見本院卷第75頁），核屬減縮應
    受判決事項之聲明，依首開說明，無庸得被上訴人同意，即
    得為之，合先敘明。
二、上訴人主張：伊於89年1月11日與被上訴人陳水火等2人訂立
    系爭委託書， 約定陳水火等2人將所有坐落宜蘭縣頭城鎮○
    ○段大金面小段第516、 517、543、544、544-7、544-10號
    等土地（以下稱系爭土地）暨地上物全部，以每台甲新臺幣
    （下同）1,850萬元委由伊出售，並於系爭委託書第2條約定
    ：「…如果委售金額超過決定金額每台甲壹仟捌佰伍拾萬元
    正者，其超過之金額， 委託人（即陳水火等2人）願意無條
    件贈與受委託人甲○○（即上訴人）所有」（以下稱系爭條
    款）。嗣系爭土地經伊仲介，由訴外人陳淑惠以每台甲2,60
    0萬元買受，後經協議減為每台甲2,500萬元，依系爭條款約
    定，陳水火等2人就成交金額超過1,850萬元部分，即21,420
    ,848 元應由伊取得作為佣金，扣除被上訴人已給付之8,473
    ,000 元，尚有12,947,848元迄未支付，伊僅請求1千萬元。
    又被上訴人戊○○為系爭買賣契約之代簽人，屢次阻撓伊實
    行債權，應就其餘被上訴人所負金額，負侵權行為賠償責任
    ，且與陳水火等2人為不真正連帶債務等情。 爰依系爭委託
    書之約定及民法第184條第1項後段規定，求為命被上訴人應
    連帶給付伊1千萬元本息之判決。 原審為上訴人敗訴之判決
    ，上訴人不服，提起上訴，另主張前開未付金額再扣除伊自
    買方取得之3,327,985元， 丁○○等2人共應給付9,619,863
    元，並按出賣土地之比例負擔等情，而減縮聲明：(一)原判決
    關於駁回上訴人後開第2、3項之訴部分廢棄。(二)被上訴人丁
    ○○及戊○○應連帶給付上訴人8,995,056元， 及自起訴狀
    繕本送達翌日即96年2月7日起至清償日止，按年息5%計算之
    利息。但任一被上訴人為給付時，他被上訴人於其給付範圍
    免為給付。(三)被上訴人丙○○及戊○○應連帶給付上訴人62
    4,807元，及同上計算之利息。 但任一被上訴人為給付時，
    他被上訴人於其給付範圍免為給付。(四)願供擔保請准宣告假
    執行。
三、被上訴人則以： 系爭條款屬居間報酬之約定，丁○○等2人
    前已支付9,473,000元，並於89年8月間再就居間報酬與上訴
    人及買方成立和解， 約定買方尚未支付之價金1千萬元，由
    上訴人再領取3,327,985元， 上訴人並捨棄其餘佣金之請求
    ，故上訴人不得請求其餘居間報酬；又上訴人以詐欺方法，
    隱瞞買方已同意以 每台甲2,600萬元價格買受系爭土地之事
    實，使陳水火等2人陷於錯誤簽立系爭委託書，陳水火等2人
    自得撤銷系爭條款關於溢價佣金之意思表示；上訴人上開行
    為，違反居間人據實報告義務，依民法第148條、第567條第
    1項、第571條規定，系爭條款關於溢價佣金之約定應屬無效
    ；且前開約定報酬較上訴人所任勞務價值過鉅失其公平，丁
    ○○等2人自得依民法第572條規定請求酌減報酬而拒絕剩餘
    佣金之給付；縱認系爭條款係附條件或附負擔之贈與，陳水
    火等2人則依民法第408條第1項規定撤銷贈與之表示； 被上
    訴人戊○○並非系爭委託書之當事人，上訴人不得依系爭委
    託書請求戊○○連帶給付，戊○○無侵害上訴人權利之行為
    等語，資為抗辯。並答辯聲明：(一)上訴駁回。(二)如為不利被
    上訴人之判決，願供擔保請准宣告免為假執行。
四、查上訴人於89年1月11日與被上訴人丁○○等2人簽訂系爭委
    託書，由丁○○等2人將系爭土地及地上物，以每台甲1,850
    萬元委由上訴人出售，並於系爭條款約定，如果委售金額超
    過每台甲1,850萬元，超過之金額，陳水火等2人願意無條件
    贈與上訴人所有，嗣系爭土地經上訴人仲介，由訴外人陳淑
    惠以每台甲2,600萬元買受，後經協議減價為每台甲2,500萬
    元等事實，為兩造所不爭，復有系爭委託書、不動產買賣契
    約書等件為證，堪信為真實。
五、上訴人主張， 依系爭條款約定，陳水火等2人就成交金額超
    過1,850萬元部分， 即21,420,848元應由伊取得作為傭金，
    扣除前已給付之8,473,000元， 及伊自買方委託之許繼田處
    取得之3,327,985元， 丁○○等2人仍應給付伊9,619,863元
    ，依彼2人出售土地之比例分配，丁○○應給付8,995,056元
    、丙○○應給付624,807元等情， 為被上訴人所否認，並以
    前揭情詞置辯。經查：
  (一)本件被上訴人丁○○等2人 與訴外人陳淑惠簽訂不動產買賣
    契約後， 買方陳淑惠原已依約給付丁○○等2人第1、2期價
    款， 嗣因上訴人與丁○○等2人就系爭土地買賣之仲介報酬
    發生爭執， 上訴人要求陳淑惠暫留尾款中之1千萬元，待協
    商後再行給付。 丁○○等2人乃對陳淑惠提起給付買賣價金
    之訴，經臺灣宜蘭地方法院（以下稱宜蘭地院）以93年度重
    訴字第53號判決駁回丁○○等2人請求， 並經本院95年度重
    上字第74號判決、 最高法院96年度台上字第865號裁定駁回
    丁○○等2人之上訴確定。依該確定判決認定，就前開尾款1
    千萬元，上訴人、丁○○等2人與陳淑惠3方協議約定，買賣
    價金減為每台甲2, 500萬元，1千萬元由3方平分，扣除陳淑
    惠補償丁○○等2人鐵皮屋319,500元、代書費57,000元，陳
    淑惠再給付丁○○等2人300萬元，陳淑惠免再給付3,295,51
    5元，其餘3,327,985元則全部歸上訴人取得等情，為兩造所
    不爭，復經本院調閱前開確定判決卷宗，核閱屬實。
  (二)次查， 代理陳淑惠與丁○○等2人簽訂不動產買賣契約，並
    參與前開3方協議之證人許繼田於原審證稱：「 當初是甲○
    ○先生受丁○○委託與我洽談賠償事宜，因為當時我是悅氏
    公司的總經理，而悅氏公司因（抽）取礦泉水（的）地方須
    經過被告丁○○他們的土地，當時有一些公司的廢棄物傾倒
    在丁○○他們的土地上，原告（即上訴人）受託來找我們協
    調賠償問題，原告來時就說乾脆將這些土地買下來，我們也
    同意這樣做。系爭土地之價金一開始我們覺得過高，就請原
    告回去問地主，但是過了一陣子，原告告訴我們地主堅持要
    這個價格，我記得那個價格是每台甲新台幣26,000,000元，
    …但是後來支付到剩下尾款1千萬元時， 因為買賣雙方都覺
    得原告受託出售的價格與實際成交的價格差距太大，經過三
    方面的協調後， 將該1千萬元分成三份，也就是我們公司少
    付三分之一，賣方拿三分之一，原告拿三分之一。」「（三
    方協議的過程如何？）當時原告委託另一位薛姓男子及薛文
    進到我公司來談，地主方面由丁○○的兒子及女兒等數人都
    有來過，丁○○應該也有來。談的結果就是三方各拿三分之
    一，隔天公司就將應該給原告的三分之一及賣方的餘款全部
    付清，是用開票的方式給付。」「…當時確實是因為三方面
    都想要解決這個問題才會有三方協議，當時原告及賣方都擔
    心我方將價金交給另一方，所以我方才會停付，等問題解決
    再說。」「（上開之解決方法，甲○○能不能再向悅氏公司
    及丁○○、丙○○做其他權利主張？或請求給付款項？）1
    千萬元分成三分之一，且各拿回三分之一的款項後整個事件
    就應該已經解決。」、「（證人之意是原告已經不能再向悅
    氏公司請求，也不能再向賣方請求？）應該就是這樣，因為
    都已經談好各拿三分之一，這個案件就已經結束了。」等語
    （見原審卷第75、77頁），是依證人證詞，可認上訴人、丁
    ○○等2人與買方即陳淑惠為前開協議時， 已就系爭土地買
    賣價金之減價金額、尾款及上訴人報酬等事宜達成合意，以
    解決因系爭土地買賣之而生之佣金及價金給付糾紛。徵諸陳
    淑惠與丁○○等2人簽訂之買賣契約書後， 另以手寫文字註
    記「每台甲已（以）貳仟五佰萬元整為計算」及上訴人於89
    年8月1日簽收3,327,985元等字樣（ 見原審卷第46頁），堪
    認被上訴人辯稱， 陳淑惠於扣留1千萬元未付，於協議後各
    分取該1/3款項始再付款，而由上訴人向買受人領取3,327,9
    85元，並以前開減少價金作為買方分得1/3之方式， 丁○○
    等2人則於扣除代書費後取得3百萬元等情屬實，並與上開另
    案確定判決認定內容相符。
  (三)上訴人雖主張，伊就前開協議僅同意將買賣價金減為每台甲
    2,500萬元，及收取3,327,985元後不再對買方主張權利，並
    未拋棄對被上訴人丁○○等2人之請求， 並舉證人許繼田所
    稱，就伊是否捨棄對其餘報酬之請求並不知情等語為證。然
    查， 上訴人前曾就本件報酬爭議於89年5月31日聲請宜蘭地
    院與丁○○等2人調解，主張丁○○等2人積欠伊仲介報酬15
    ,623,318 元等情， 然其後於89年7月4日以擬另循其他途徑
    洽商和解之事為由，撤回調解之聲請，有聲請狀及撤回狀附
    卷可證（見原審卷第47-53頁），參以前述上訴人於同年8月
    1日依協議向買方收受1千萬元尾款中之3,327,985元， 顯見
    前開協議除買賣雙方達成減價之合意外，上訴人及丁○○等
    2人亦就本件委任土地 買賣之報酬達成其於上開撤回狀所稱
    之「和解」。況查，依系爭條款約定，逾價出售部分由上訴
    人取得作為報酬， 是協議前以每台甲2,600萬元出售，逾價
    金額為24,716,362元【（26,000,000元－18,500,000元）Ⅹ
    3.295515台甲）。若未經3方協議，丁○○等2人將1千萬元
    尾款給付上訴人，則彼等尚須再給付上訴人14,716,362元（
    暫不論已付金額）。 而協議後上訴人已取得3,327,985元，
    如其未捨棄其餘佣金之請求，則丁○○等2人尚應給付上訴
    人18,092,862.5元【（25,000,000元－18,500,000元 ）Ⅹ
    3.295515台甲－3,327,985元＝18,092,862.5元】， 則縱丁
    ○○等2人將分取1千萬元中之300萬元亦付予上訴人 ，則丁
    ○○等2人尚應給付上訴人佣金15,092,862.5元（ 暫不論已
    付金額），如此計算， 丁○○等2人因協議結果，反較協議
    前損失376,500.5元（15,092,862.5元－14,716,362元＝376
    ,500.5 元】，衡諸交易常情，丁○○等2人理當不可能同意
    如此內容之協議。是上訴人主張，經協議後未拋棄對被上訴
    人丁○○等2人其餘佣金之請求云云，顯不可採。
  (四)按稱和解者，謂當事人約定，互相讓步，以終止爭執或防止
    爭執發生之契約；又和解有使當事人所拋棄之權利消滅及使
    當事人取得和解契約所訂明權利之效力， 民法第736條、第
    737條分別定有明文。查本件上訴人與被上訴人丁○○等2人
    就系爭條款約定之報酬爭議， 既已於前開與陳淑惠間之3方
    協議時， 達成各分取1/3款項及減價之合意，以解決因系爭
    土地買賣而生之佣金及價金給付糾紛，則彼等間核係約定互
    相讓步，以終止爭執而成立和解契約，上訴人就其已拋棄其
    餘佣金請求之權利即告消滅，不得再行向被上訴人丁○○等
    2人主張之。
六、末查， 上訴人對被上訴人丁○○等2人既不得請求報酬，則
    其對之即無報酬債權存在，是上訴人主張被上訴人戊○○阻
    撓丁○○等2人再給付報酬而侵害其債權，洵屬無據。
七、綜上所述，上訴人本於系爭委託書之法律關係，及民法第18
    4條第1項後段規定，請求(一)被上訴人丁○○及戊○○應連帶
    給付8,995,056元， 及自起訴狀繕本送達翌日即96年2月7日
    起至清償日止，按年息5%計算之利息。但任一被上訴人為給
    付時，他被上訴人於其給付範圍免為給付；(二)被上訴人丙○
    ○及戊○○應連帶給付上訴人624,807元， 及同前計算之利
    息。但任一被上訴人為給付時，他被上訴人於其給付範圍免
    為給付，均無理由，應予駁回。是則原審為上訴人敗訴之判
    決，及駁回其假執行之聲請，並無不合。上訴意旨指摘原判
    決不當，聲明廢棄改判，為無理由，應予駁回。
八、上訴人本於系爭委託書之報酬請求權，既因和解而消滅，則
    兩造間關於系爭委託書及條款之性質等其餘攻擊防禦方法，
    已與本判決之論斷不生影響，爰不一一論駁，併此敘明。
九、據上論結，本件上訴為無理由。依民事訴訟法第449條第1項
    、第78條，判決如主文。
中    華    民    國    97    年     3    月     4    日
                    民事第十一庭
                        審判長法  官   鄭雅萍
                              法  官   蘇芹英
                              法  官   詹文馨
正本係照原本作成。
如不服本判決，應於收受送達後20日內向本院提出上訴書狀，其
未表明上訴理由者，應於提出上訴後20日內向本院補提理由書狀
（均須按他造當事人之人數附繕本）上訴時應提出委任律師或具
有律師資格之人之委任狀；委任有律師資格者，另應附具律師資
格證書及釋明委任人與受任人有民事訴訟法第466條之1第1項但
書或第2項（詳附註）所定關係之釋明文書影本。
中    華    民    國    97    年    3     月    5     日
                              書記官   董曼華
附註：
民事訴訟法第466條之1（第1項、第2項）：
對於第二審判決上訴，上訴人應委任律師為訴訟代理人。但上訴
人或其他法定代理人具有律師資格者，不在此限。
上訴人之配偶、三親等內之血親、二親等內之姻親，或上訴人為
法人、中央或地方機關時，其所屬專任人員具有律師資格並經法
院認為適當者，亦得為第三審訴訟代理人。


司法院資訊處製作；財團法人民間司法改革基金會備份。
